【裁判字號】    99,交聲,1938
【裁判日期】    990520
【裁判案由】    聲明異議
【裁判全文】
臺灣臺中地方法院交通事件裁定
原處分機關  交通部公路總局臺中區監理所臺中市監理站
聲明異議人
即受處分人    丙○○
上列聲明異議人即受處分人因違反道路交通管理處罰條例案件，
對於交通部公路總局臺中區監理所臺中市監理站於民國99年4月2
3日所為之裁監稽違字第裁61-GF0000000號處分，聲明異議，本
院裁定如下：
    主    文
原處分撤銷。
丙○○汽車駕駛人汽車肇事，無人受傷或死亡而未依規定處置，
處罰鍰新臺幣壹仟元。
    理    由
一、原處分意旨略以：聲明異議人即受處分人丙○○（下稱受處
    分人）於民國99年1月28日22時26分許，駕駛車牌號碼HX-52
    6號營業一般大貨車，在臺中市○○區○○路50巷、精明一
    街口，因「汽車駕駛人駕駛汽車肇事，無人受傷死亡而未依
    規定處置逃逸」之違規，經臺中市警察局第六分局交通分隊
    員警舉發，本站依道路交通管理處罰條例第62條1項規定，
    裁處罰鍰新臺幣（下同）3000元、吊扣汽車駕駛執照1個月
    並施以道安講習，於法並無不合等語。
二、聲明異議意旨略以：受處分人於99年1月28日18時許，於送
    完貨後，倒車駛離臺中市○○區○○路50巷、精明一街口，
    並未聽到碰撞、摩擦車輛的聲音，也沒有聽到有人呼叫，伊
    並不知道有擦撞證人甲○○之自用小客車，絕無故意逃逸之
    意圖，請求撤銷原處分等語。
三、按法院受理交通事件，準用刑事訴訟法之規定，道路交通管
    理處罰條例第89條前段定有明文。又道路交通案件處理辦法
    第20條亦規定，交通法庭認為聲明異議有理由者，應以裁定
    將原處分經聲明異議部分撤銷，並自為裁定。另按認定不利
    於被告之事實，須依積極證據，苟積極證據不足為不利於被
    告事實之認定時，即應為有利於被告之認定，更不必有何有
    利之證據；且事實之認定，應憑證據，如未能發現相當證據
    ，或證據不足以證明，自不能以推測或擬制之方法，以為裁
    判基礎；而認定犯罪事實所憑證據，雖不以直接證據為限，
    間接證據亦包括在內；然而無論直接或間接證據，其為訴訟
    上之證明，須於通常一般之人均不致有所懷疑，而得確信其
    為真實之程度者，始得據為有罪之認定，若其關於被告是否
    犯罪之證明未能達此程度，而有合理性懷疑之存在，致使無
    從形成有罪之確信，根據「罪證有疑，利於被告」之證據法
    則，即不得遽為不利被告之認定。依上所述，本件交通事件
    自亦有前揭原則之適用。次按汽車駕駛人駕駛汽車肇事，無
    人受傷或死亡而未依規定處置者，處一千元以上三千元以下
    罰鍰；逃逸者，並吊扣其駕駛執照一個月至三個月；又汽車
    駕駛人違規肇事受吊扣駕駛執照處分者，應接受道路交通安
    全講習，道路交通管理處罰條例第62條第1項、第24條第1項
    第1款分別定有明文。由此可知，道路交通管理處罰條例第
    62條第1項前段係就肇事未依規定處置所作之處罰規定，同
    條項後段則係肇事逃逸之處罰規定，顯然立法者已依憲法第
    23條所揭示之比例原則，參酌駕駛人違規行為之態樣及主觀
    犯意之有無，而採取不同之處罰規定。又因吊扣執照之規定
    ，對駕駛人之權利造成極大之限制與影響，不僅限制駕駛人
    之駕車權益，甚且可能剝奪駕駛人從事某一職業之自由，因
    此在解釋適用上開規定於具體個案時，自需依上開立法意旨
    ，嚴格解釋個案具體事實究係該當肇事逃逸或駛離之規定。
    至何謂逃逸，參酌前述立法意旨，在於汽車駕駛人肇事後主
    觀犯意，亦即肇事逃逸者除在客觀上必須有不為積極救助、
    處置之措施而將肇事車輛駛離現場之行為外，其主觀上尚必
    須有逃避肇事責任之逃逸故意。是以，如肇事者於客觀上雖
    未採取積極之救助、處置措施，並將肇事車輛駛離現場，惟
    主觀上並未有逃逸之故意而離去肇事現場時，則應認僅係違
    反道路交通管理處罰條例第62條第1項前段肇事未依規定處
    置之規定，尚難認係違反同條項後段肇事逃逸之規定，合先
    說明。
四、受處分人於98年1月22日晚間18時許【裁決書誤載為22時26
    分】，駕駛大榮貨運公司所有，車牌號碼HX-526號營業一般
    大貨車，於臺中市○○區○○路50巷、精明一街口，因倒車
    不慎而擦撞證人甲○○所有，停放在開路口之車牌號碼6V-4
    098號之自用小客車，致證人甲○○上開自用小客車右後方
    車燈燈殼受損，受處分人並未下車查看而駕車離去後，嗣為
    附近商家即夏薇服飾之不知名顧客目擊後，將受處分人之營
    業一般大貨車車牌號碼記在紙條後，置放於證人甲○○上開
    自用小客車之擋風玻璃上，證人甲○○同日晚間22時03分許
    ，返回其自用小客車，因見上開紙條後，即報警處理，臺中
    市警察局第六分局交通分隊遂以受處分人違反道路交通管理
    處罰條例62條第1項後段，駕駛汽車肇事，無人傷亡而未依
    規定處置逃逸而製單舉發等情，為受處分人所不爭，並有證
    人甲○○之證述、臺中市警察局第六分局市政派出所查訪表
    、臺中市○○○道路交通事故現場圖、道路交通事故現談話
    紀錄表、交通事故照片及臺中市警察局舉發違反道路交通管
    理事件通知單在卷足憑，堪可認定。受處分人辯稱：伊不知
    道有肇事，是警察通知後，伊到警局製作筆錄，警員有提示
    紙條、證人甲○○之上開自用小客車停放在精誠路50巷、精
    明一街口之照片，而留紙條的小姐表示是在99年1月28日晚
    上6、7時看到肇事，經其回想，伊在該地點卸貨，應該是在
    倒車時擦撞到證人甲○○之自用小客車，當時倒車，伊聽到
    的聲響是其置放於貨車內裝載貨物的板車晃動的聲音，伊並
    沒有聽到有擦撞證人甲○○之自用小客車之聲音，當時也沒
    有人呼叫伊，伊真的不知道有肇事，伊沒有肇事逃逸之故意
    等語。查：
(一)、本件受處分人前述肇事經過，固有夏薇服飾之不知名顧客目
    擊而留下上開紙條，另夏薇服飾負責人即證人乙○○證稱：
    「當時有聽見車禍車燈破裂的聲響，當我出去（時），肇事
    車輛已經駛離」等語（見卷附之臺中市警察局第六分局市政
    派出所查訪表），然按車禍肇事時，在場之人可能因其所處
    位置及從事活動等之不同，對於肇事經過之感知及認識而有
    所差異。本件係探究受處分人主觀上是否明知肇事而有逃逸
    故意，自應綜觀肇事時之客觀情狀予以判斷，尚難僅憑證人
    乙○○證稱其有聽見車燈破裂之聲響，逕遽認受處分人主觀
    上有肇事逃逸之故意，自不待言。再查，本件受處分人上開
    大貨車擦撞證人甲○○上開自用小客車後，致該自用小客車
    右後方車燈燈殼右上角一處破洞等情，業據證人甲○○於本
    院證述明確，並有卷附之交通事故照片編號3足參【證人甲
    ○○另證稱：於交通照片事故照片編號3所示上開自用小客
    車車身之凹痕應非受處分人此次肇事所致，復無其他積極證
    據足認該車身之凹痕為受處分所撞及，自難憑以為受處分人
    不利之認定】。另本件受處分人所駕駛為營業一般大貨車，
    其體積及重量均甚為龐大，而以此體積及重量龐大之大貨車
    ，而僅造成上開自用小客車右後方車燈燈殼右上角如交通事
    故照片編號3之破洞，可知當時擦撞力道應屬相當輕微，而
    以當時受處分人卸完貨，於上開營業一般大貨車內尚載有裝
    載貨物之板車，板車於貨櫃內移動的聲響而影響受處分人感
    知有擦撞到自用小客車之情事，亦不無可能。再者，受處分
    人係在倒車時不慎擦撞上開自用小客車，可能因而未及查覺
    有碰撞上開自用小客車，亦非顯與常情相背。是以受處分人
    辯稱：其當時聽到的聲響是搬貨用板車滑動的聲音，沒有聽
    到擦撞車輛的聲音，伊不知道有肇事等語，亦非無可採。此
    外，復查無其他積極證據足資證明異議人主觀上知悉肇事之
    發生，依「罪證有疑，利於被告」之原則，自難認定受處分
    人有肇事逃逸之故意。
(二)、綜上，參諸道路交通管理處罰條例第62條第1項後段規定之
    立法本旨，在於道路交通事故發生後，應即時採取必要之措
    施，以防損害範圍之擴大。蓋如駕駛人於肇事後，隨即駕車
    逃離現場，不僅使肇事責任認定困難，更可能求償無門。惟
    本規定之構成，必須行為人主觀上對於駕駛動力交通工具肇
    事之事實有所認識，並且具有進而決意擅自駛離現場或逃逸
    之主觀心態。本件受處分人對於其駕車肇事之事實既無認識
    ，亦未進而決意擅自駛離現場或逃逸，自不能依上開規定予
    以處罰，則原處分機關遽引道路交通管理處罰條例第62條第
    1項後段規定，認為受處分人係違反「汽車駕駛人駕駛汽車
    肇事，無人受傷或死亡而未依規定處置『逃逸』」之規定而
    處罰鍰3000元，並吊扣駕照1個月，且施以道安講習，自有
    未洽。又本件受處分人確有「駕駛汽車肇事」及未下車查看
    之「未依規定處置」之行為，應屬違反道路交通管理處罰條
    例第62條第1項前段，是以原處分機關之處分有前揭之違誤
    ，自應由本院予以撤銷，改依道路交通管理處罰條例第62條
    第1項前段之規定，並審酌本件受處分人之違規情節，裁處
    受處分人罰鍰1000元，以資適法。
據上論斷，應依道路交通案件處理辦法第87條第2條、道路交通
案件處理辦法第20條之規定，裁定如主文。
中    華    民    國    99    年    5     月    20    日
                  交通法庭      法  官  李慧瑜
上正本證明與原本無異。
如不服本裁定，應於送達後五日內，向本院提出抗告狀。
                                書記官  張雅慧
中    華    民    國    99    年    5     月    20    日

司法院資訊處製作；財團法人民間司法改革基金會備份。
